臺灣高等法院刑事判決　　　　　　　　　　　　九十一年度上更(一)字第三六四號
　　上　訴　人
　　即　被　告　乙○○
　　選任辯護人　連耀霖
右上訴人即被告因強盜案件，不服臺灣板橋地方法院八十八年度訴字第一一八三號，
中華民國八十八年十月二十九日第一審判決（起訴案號：臺灣板橋地方法院檢察署八
十八年度偵字第一五二二號）提起上訴，判決後，經最高法院發回，本院更為判決如
左：
    主  文
原判決撤銷。
乙○○無罪。
    理  由
一、公訴意旨略以：被告乙○○意圖為自己不法之所有，於民國八十八年一月七日上
    午七時二十分許，在台北縣蘆洲市○○街五七七巷六八號前，自被害人丙○○後
    方將被害人抱住，意圖強盜被害人之財物，因遭被害人反抗，被告乃進而將被害
    人摔倒在地上，致被害人無法抗拒後，取走被害人口袋中內有新台幣（下同）四
    百元之皮夾一只後逃逸。因認被告涉犯強盜罪嫌云云。
二、按犯罪事實應依證據認定之，無證據不得推定其犯罪事實。又不能證明被告犯罪
    者，應諭知無罪之判決，刑事訴訟法第一百五十四條、第三百零一條第一項分別
    定有明文。又事實之認定，應憑證據，如未能發現相當證據，或證據不足以證明
    ，自不能以推測或擬制之方法，為裁判基礎；又告訴人之告訴，係以使被告受刑
    事訴追為目的，是其陳述是否與事實相符，仍應調查其他證據以資審認，最高法
    院四十年台上字第八六號、五十二年台上字第一三００號分別著有判例參照；而
    認定犯罪事實所憑之證據，雖不以直接證據為限，間接證據亦包括在內，然而無
    論直接證據或間接證據，其為訴訟上之證明，須於通常一般之人均不致有所懷疑
    ，而得確信其為真實之程度者，始得據為有罪之認定，倘其證明尚未達到此一程
    度，而有合理之懷疑存在而無從使事實審法院得有罪之確信時，即應由法院為諭
    知被告無罪之判決，最高法院七十六年台上字第四九八六號判例亦可資參照。
三、訊據被告就其曾於民國八十八年一月七日上午，著黃色運動褲及戴白色口罩，騎
    乘腳踏車，嗣與告訴人亦被害人丙○○之父發生扭打之事實部分固不諱言，惟堅
    決否認有何強盜犯行，辯稱：渠並未強盜或搶被害人之財物，渠於調查局之鑑定
    ，因為沒遇到這種事，很緊張等語。
四、公訴人認被告涉有強盜罪嫌無非以被害人丙○○之指訴與被告當時之穿著相符，
    並佐以扣案之口罩一只為其主要論據。
五、然查：
（一）被害人丙○○固於警訊、檢察官偵查、原審審理中均指認強取其財物之人係被
      告云云，惟被害人丙○○於八十八年一月七日警訊時係稱：「今因我徒步出門
      要前往學校上課時，走路到三民路五七七巷六八號前時，忽然有一名男子從我
      背後將我的皮包搶走，當時我嚇一跳，跟他拉扯，我跌倒後即爬起來，跟該名
      男子發生打架後，該名男子即爬起來後逃跑，當該名男子戴白色口罩，騎部腳
      踏車逃離現場，當時該名男子穿著黃色運動褲，我被搶後即跑步回家，向我父
      親訴說我遭搶情形，我父親即騎乘機車載我沿途尋找該名男子，當時我向我父
      親說明該男子行走方向，我父親載我沿路尋找，就在光華路四六巷口發現該名
      男子，我即向我父親表明就是那男子，我父親即尾隨至四六巷二十號前將該名
      男子抓住，我皮包內有新台幣四百元，我確定就是乙○○所搶我皮包，因我有
      跟他扭打，我記得他的穿著。」云云（見偵查卷第五頁正、反面）。被害人嗣
      於檢察官八十八年一月二十一日偵查中則稱：「當天早上七點二十分我行走蘆
      洲三民路要至學校上課，皮夾放在右後褲袋內，走至三民路五七七巷六八號前
      ，在庭的乙○○從我後方抱住，我嚇一跳，轉身反抗，他將我推倒在地上，我
      趴在地上他才搶我右後口袋皮夾，得手後就去騎他停放在路旁的單車，往光華
      路方向離去，（搶你皮包男子有何特徵？）黃色運動褲，衣服花花的，戴白色
      口罩」云云（見偵查卷第三十頁反面、第三十一頁）；是足見被害人就其被搶
      之經過，初則稱其先被搶，其始與該男子發生拉扯、其跌倒後爬起復與該人打
      架，其後則稱其被該人自後方抱住，其轉身反抗，該人將其推倒在地上，其趴
      在地上該人才搶其置於右後口袋之皮夾，該人得手後即騎停放在路旁的單車離
      去，足見被害人就其被搶之經過，其先後所為之供述即有明顯不相符之處，是
      於法應認被害人此部分之指訴，難謂無嚴重之瑕疵可指，是被害人此部分之指
      訴，尚不得資為被告確有本件犯行之證明。
（二）另如前引被害人前引供述，被害人於警訊中係稱該名男子穿著黃色運動褲，戴
      白色口罩，騎部腳踏車云云，惟嗣於檢察官偵查中被害人則稱該男子穿著黃色
      運動褲，衣服花花的，戴白色口罩云云；姑不論被害人先後就該名男子之穿著
      之供述已互不相符；即被告嗣經被害人及被害人之父扭送警局後，發現被告當
      時之穿著為灰色橫條紋毛衣，黃色運動褲及淺藍色帽子，白色口罩，此亦有被
      告之警訊筆錄在卷可資佐證，被害人及被害人之父嗣於檢察官偵查中，亦供稱
      被告於被其等扭送警局時有戴帽等語（見偵查卷第三十二頁反面）；被害人既
      稱其與被告發生扭打，其自無不見被告有戴帽之情狀，且衡諸常情人有無戴帽
      應係至為明顯且極易辨認之特徵，然被害人竟對被告當時有戴帽一節，於警訊
      中均無所陳述，且被害人嗣於檢察官偵查中竟陳稱：「（當天歹徒有無戴帽？
      ）沒有。」等語（見偵查卷第三十二頁）；另參以被害人就強搶其皮夾之人之
      穿著之指訴，係於被害人與其父將被告扭送警局之後，斯時被害人就被告之穿
      著已有明顯之認知，是被害人於警局訊問中就強搶其皮夾之人之穿著之指訴，
      究係依憑其被搶當時之認知與記憶？抑係憑藉其將被告扭送警局時對於被告當
      時之穿著之認知？此等情節亦難令人無疑。益證被害人此部分就被告穿著之指
      訴，亦不得資為本件確係被告所為之證明。
（三）另查，本件被告為被害人及其父扭送警局時，其身上僅有五十元，而未自被告
      身上查獲被害人所稱被強取之皮夾，或被害人所稱之四百元，益見被害人前述
      之指訴，亦乏其他積極證據足資佐證。
（四）雖被告及被害人經原審法院送請法務部調查局為測謊鑑定，鑑定結果為「乙○
      ○稱其未搶奪丙○○之皮夾，經測試呈情緒波動之反應，應係說謊。丙○○稱
      其係遭乙○○搶奪皮夾，經測試無情緒波動之反應，應未說謊」等語，此有該
      局八十八年九月二十七日八八陸（三）字第八八○六六六九一號鑑定通知書一
      紙附於原審卷可稽（原審卷第十九頁）。另測謊係根據犯罪行為人在事後回答
      問題時，辨識其生理反應，視其是否曾經有該犯罪行為之記憶反應產生，沒有
      說謊之人，因為腦中沒有犯罪行為之記憶，所以不論問話怎麼問，都不會有情
      緒衝突產生等情，業據鑑定人甲○○於本院受命法官調查時，到庭結證屬實；
      惟按測謊鑑定，係依一般人在說謊時，會產生遲緩、緊張、恐懼、不安等心理
      波動現象，乃以科學方法，由鑑定人利用測謊儀器，將受測者之上開情緒波動
      反應情形加以紀錄，用以判別受測者之供述是否真實。故測謊鑑定，倘鑑定人
      具備專業之知識技能，復事先獲得受測者之同意，所測試之問題及其方法又具
      專業可靠性時，該測謊結果，如就否認犯罪有不實之情緒波動反應，雖不能採
      為有罪之唯一證據，但非無證據能力，仍得供裁判之佐證，其證明力如何，事
      實審法院自得依職權自由判斷；最高法院八十七年台上字第三九二八號著判決
      可資參照。本件被害人之指訴先後不一，其關於被告當時之穿著亦與被告被查
      獲當時之情狀不符，而不得資為被告不利之認定業如前述，縱認被告關於其未
      搶奪丙○○之皮夾，經測試呈情緒波動之反應，係說謊，此外亦無其他積極證
      據足資證明被告確有前述檢察官所指之強盜犯行，於法自不得獨執測謊之結果
      ，即遽為被告不利之認定。
六、此外復查無其他積極證據足資證明被告有何強盜犯行，是不能證明被告犯罪，爰
    應為其無罪之諭知。原審未予詳查，即遽憑被害人具明顯、重大瑕疵之指訴，另
    佐以法務部調查局為測謊鑑定結果，即遽為被告有罪之認定並予科刑，顯有未洽
    。被告上訴意旨，就此指摘原判決不當，求予撤銷改判，非無理由，應由本院將
    原判決撤銷，另為被告無罪之諭知。
據上論斷，應依刑事訴訟法第三百六十九條第一項前段、第三百六十四條、第三百零
一條第一項，判決如主文。
本案經檢察官呂丁旺到庭執行職務。
中      華      民      國      九十一      年      六    月    十八    日
                              臺灣高等法院刑事第十庭
                                  審判長法  官  溫  耀  源
                                        法  官  何  菁  莪
                                        法  官  林  銓  正
右正本證明與原本無異。
檢察官如不服本判決應於收受送達後十日內向本院提出上訴書狀，其未述上訴之理由
者並得於提起上訴後十日內向本院補提理由書（均須按他造當事人之人數附繕本）。
                                        書記官  陳  菊  珍
中      華      民      國      九十一      年      六    月    二十    日
